【裁判字號】    92,上更(一),65
【裁判日期】    920319
【裁判案由】    毒品危害防制條例
【裁判全文】
臺灣高等法院臺南分院刑事判決            九十二年度上更(一)字第六五號    Ｇ
      上  訴  人  臺灣臺南地方法院檢察署檢察官
      被      告  乙  ○  ○
      選任辯護人    禎  和  律師
右上訴人因被告違反毒品危害防制條例案件，不服臺灣臺南地方法院九十一年度訴字
第二五一號中華民國九十一年八月六日第一審判決（起訴案號：臺灣臺南地方法院檢
察署八十八度偵字第七七七號、九十年度偵字第一二七五八號），提起上訴，判決後
由最高法院第一次發回更審，本院判決如左：
      主      文
原判決撤銷。
乙○○連續販賣第一級毒品，處無期徒刑，褫奪公權終身。扣案之第一級毒品海洛因
（淨重玖點壹陸公克）沒收銷燬之，供販賣第一級毒品所用海洛因之外裝袋陸包（淨
重貳點零柒公克）沒收；販賣第一級毒品所得之財物新臺幣貳萬陸仟元沒收，如全部
或一部不能沒收時，以其財產抵償之。
      事      實
一、乙○○綽號大頭，因意圖營利，並基於販賣第一級毒品海洛因之概括之犯意，以
    其所有門號0000000000號行動電話機具，作為販賣海洛因之聯絡工具
    ，而藉此與服刑認識之甲○○取得聯繫後，於民國（下同）八十七年十二月間，
    在屏東縣里港鄉塔樓村光明巷十號自宅，先後二次共以新台幣（下同）三萬元之
    價格，販賣第一級毒品海洛因二包（均五分裝）予甲○○（按乙○○第一次以一
    萬五千元之價格，販賣給甲○○，第二次亦以一萬五千元之價格販賣給甲○○，
    總共三萬元，因甲○○到屏東之來回車資須二千元，因而甲○○如到屏東向乙○○購買一次之海洛因雖一萬五千元，乙○○均扣除每次來回車資二千元，實際每
    次若買一萬五千元之海洛因，僅算一萬三千元，而第二次甲○○向乙○○購買之
    海洛因一萬三千元欠債未給付，故此次尚未有販賣所得），乙○○又於八十八年
    一月五日下午三時許，在上開自宅，以一萬五千元之價格，販賣海洛因一包（五
    分裝）予甲○○（扣除車資二千元，實際亦僅付一萬三千元），乙○○復於八十
    八年一月七日中午與甲○○取得聯繫後，約定當日乙○○至臺南參加婚宴為毒品
    之交易，然同（七）日下午四時許，甲○○在臺南市○○路○段公園北路口，為
    警查獲施用海洛因犯行，乃供出彼此約定交易毒品之情事，而於同（七）日晚上
    七時三十分許，埋伏於現場之警員於臺南市○○路○段與本田街口即乙○○、甲○○兩人約定交易之地點，於乙○○與甲○○尚未交易時即當場查獲乙○○，該
    次販賣致未得逞。並在乙○○所駕駛之車號ＷＰ─二四八三號自用小客車之排檔
    桿裡，發現乙○○約定要販賣甲○○之海洛因六包（合計淨重九．一六公克，包
    裝重二．０七公克）及大夾鏈袋一包（內有小夾鏈袋四十八個、分裝匙一支、葡
    萄糖一包及剪刀一支）、門號0000000000號行動電話一具等物。
二、案經臺南市警察局移送臺灣臺南地方法院檢察署檢察官偵查起訴。
    理      由
一、訊據被告乙○○固不否認有於八十八年一月七日晚間，經警在臺南市○○路○段
    與本田街口攔查，並在其駕駛之車上排檔桿裡，查獲上述之毒品等物之事實，惟
    矢口否認有何販賣第一級毒品予甲○○之犯行，辯稱：伊當日純粹偕友人丙○○
    、林泰峰、陳志忠等人一同前往臺南參與朋友嫁女兒之喜宴，從未曾販賣毒品予
    甲○○，當日亦未曾與甲○○連絡並提及販賣毒品之事云云，然查：
  (一)【證人甲○○對向被告購買毒品海洛因之指訴已極為明確，雖細節有點不同，惟
    確有向乙○○買海洛因之事實，並無矛盾之處】：
    (1)證人甲○○於警訊時之供述：(甲)甲○○於警訊時即供稱：「我是向綽號大頭的
      男子購買的，我願意配合警方連絡他出面交易，他的行動電話是000000
      0000號」、「我在八十七年十二月十一日，以行動電話聯絡大頭，再乘計
      程車至屏東里港大頭的家，向他購買二包五分裝共十分，給了他新台幣三萬元
      買海洛因，當時先交大頭一萬五千元，尚欠他一萬五千元，另外又買一次一小
      包三千元，但我錢不夠，亦未交付三千元，及八十八年元月五日也是下午十五
      時左右，也乘坐計程車到大頭里港家向他買了五分，付一萬五千元」（見警卷
      第三、四頁）。(乙)即甲○○證稱八十七年十二月十一日向被告買三萬元海洛
      因（尚欠被告一萬五千元）。八十八年元月五日買一萬五千元另又稱又買
      一次三千元，未付錢（無時間地點）。
    (2)證人甲○○於偵查中之證述：(甲)證人甲○○於偵查中時亦供稱：「（曾向乙○○買過海洛因？）有的，有二次，八十七年十二月十一日買二包五分重三萬元
      ，八十八年一月五日買一包五分重一萬五千元，都在屏東他家買的，以我行動
      電話打他的行動電話0000000000號，我向乙○○買一包五分重分十
      九包」（見臺灣臺南地方法院檢察署八十八度偵字第七七七號偵查卷《以下同
      案號》第八頁反面、第九頁）。(乙)即甲○○證稱八十七年十二月十一日向被
      告買三萬元海洛因。八十八年元月五日買一萬五千元。(丙)證人甲○○於警訊
      及偵查中對其於八十七年十二月十一日向被告買三萬元海洛因。八十八年
      元月五日買一萬五千元之證詞，完全一致，所不同者為未提及被告於警訊時所
      供之又買一次三千元，未付錢，然甲○○於警訊所稱又買一次三千元未付錢
      ，其態樣與前二次買賣一包即達一萬五千元不同，且亦未供出時間、地點，也
      稱未付錢，足見甲○○於警訊所供又賣一次三千元應係應答時順便之回答（所
      以連時間、地點亦未敘述），參以吸食者之記憶並不好，即有混淆記憶之可能
      ，就證據之取捨，自應認甲○○向被告購買二次，即八十七年十二月十一日
      向被告買三萬元海洛因。八十八年元月五日買一萬五千元。
    (3)證人甲○○於第一審之證述：(甲)證人甲○○於九十一年四月三十日遭第一審拘
      提到案時，矢口否認其於警訊及檢察官偵訊所為供述之真實性，並稱：伊當時
      是說那是向被告買樹，但不知筆錄為何如此記載云云（見第一審卷第三十九、
      第四十頁）。(乙)然九十一年五月十四日經第一審再次複訊後，證人甲○○又坦
      認其於警訊、檢察官偵訊所言實在，並結證稱：伊確曾先後於八十七年十二月
      十一日、八十八年一月五日先後向被告購買二包及一包各五分重之毒品，甚至
      經被告及被告選任辯護人質問時仍一再強調確實向被告買過毒品，且當庭指證
      被告即係出售毒品海洛因之人（見第一審卷第五十三、第五十四頁），並解釋
      其拘提時之所以否認係因：「拘提到案時是考慮警訊、偵訊筆錄都已有記載了
      ，我就算另種陳述，法官也不會採信，況且時間已經久遠」（見第一審卷第五
      十五頁）。(丙)證人甲○○雖於拘提時曾否認有向被告購買毒品，然而嗣後開庭
      與被告對質時均堅定指稱確實有向被告購買毒品，觀之法庭之活動及我國國情
      （非不得已，儘量不想供出出售毒品者），若非被告確實有購買毒品之情事，
      證人甲○○應不致如此堅定指述之理。(丁)依上述證人甲○○所證，參以其於警
      訊及偵查之證詞，足見甲○○確有八十七年十二月十一日向被告買三萬元海
      洛因。八十八年元月五日買一萬五千元。
    (4)證人甲○○於九十一年四月三十日遭第一審拘提到案時，雖矢口否認其於警訊
      及及檢察官之證詞不實在，惟查：(甲)證人甲○○於九十一年十月二日本院上訴
      審調查時亦到庭證稱確實向被告購買毒品三萬元，另外一次一萬五千元等語（
      參見本院上訴審九十一年十月二日訊問筆錄）。(乙)依上述證人甲○○所證，參
      以其於警訊、偵查、第一審及本院上訴審之證詞，足見甲○○確有八十七年
      十二月間向被告買三萬元海洛因。八十八年元月五日買一萬五千元。
    (5)證人甲○○於本院上訴審之證述：依甲○○之證述「那時我想替他脫罪，後來
      我覺得不應該說謊，怕被辦偽證，所以把實情說出來」等語（見本院上訴審卷
      第四八頁）。因而檢察官偵訊所為供述之真實性，應係突遭拘提，為求替被告
      脫罪所為非出於本意（真意）的證述。
    (6)證人甲○○於本院上更一審之證述：【本院問「在八十七年十二月間是否向乙○○買過三萬元的海洛因？」答：我一共向乙○○買二次海洛因，第一次是向
      他買一萬三千元的海洛因，因為到屏東的車資來回要二千元，所以我算是一萬
      五千元向甲○○買的。第二次是隔了幾天向乙○○又買了一萬三千元的海洛因
      也將車資二千元算進去，所以也是一萬五千元，第二次的錢我先欠著，有一萬
      三千元海洛因的錢到現在還沒有給乙○○。因為隔了那麼久了，向乙○○買海
      洛因的時間我不記得了」，本院再問「你的意思是否只有第一次向乙○○買海
      洛因的錢有給乙○○？答：是的。問「你確實有向乙○○買海洛因？」答：有
      的。】等語甚詳在卷（見本院上更一審九十二年二月二十四日筆錄）。依證人
      甲○○於本院上更一審調查時，本院請其再仔細回想向乙○○購買海洛因之細
      節時證述在八十七年十二月間係向乙○○購買二次海洛因，一次係購買一萬五
      千元之數量，因來回之車資要二千元，所以要回二千元之車資，實際上該海洛
      因雖有一萬五千元之價值，扣掉二千元之車資，僅付一萬三千元，而第二次之
      一萬三千元尚未給付，既然甲○○於本院上更一審證述如坐車到屏東向乙○○
      購買海洛因時尚須扣除二千元來回之車資，是本院認甲○○乙○○先後向乙○○購買三次（八十七年十二月間二次，八十八年一月五日一次），每次購買一
      萬五千元之數量，各有扣除二千元，每次實際給付一萬三千元方屬正確，惟甲○○雖所證述前後有不一，惟甲○○確有向乙○○購買上開海洛因價值之事實
      應係真實，否則甲○○豈會再記得每次扣除二千元車資之細節，更足認證人甲○○所證述曾於上開時地向乙○○購買海洛因之事實並非編造。
    (7)而按一般證人基於人性之弱點以及事後避免得罪涉案被告之考量，往往有在嗣
      後翻異前供而改為有利於被告證述之現象，藉以避免遭被告仇視，而被告亦每
      利用此種情形，主張證人所為之指證前後矛盾或非出於本意，而請求法院排斥
      其證詞之可信性，惟法院對證人所為前後矛盾不一之證詞，不宜僅依表面觀察
      ，發現其一有矛盾情形即全然摒棄不採，亦不應依證人事後之翻供即認其原先
      之證詞不實，法院為確實發現真實，仍有必要依前述證人人性弱點之角度深切
      觀察其前後所為不同之證述，何者係真實可信，何者係事後為避免得罪被告所
      為迴護之詞，而不應採信，以作為判決之依據。經查甲○○於第一審問及為何
      於拘提到案時證稱：「拘提到案時是考慮警訊、偵訊筆錄都已有記載了，我就
      算另種陳述，法官也不會採信，況且時間已經久遠」（見第一審卷第五十五頁
      ）；於本院上訴又證稱：「那時我想替他脫罪，後來我覺得不應該說謊，怕被
      辦偽證，所以把實情說出來。」（見本院上訴審九十一年十月二日訊問筆錄）
      。由證人上述之證述，足徵證人甲○○於九十一年四月三十日遭第一審拘提到
      案時，矢口否認其於警訊及檢察官偵訊所為供述之真實性，應係突遭拘提，為
      求替被告脫罪所為非出於本意（真意）的證述。
    (8)被告被查獲之毒品經法務部調查局鑑定確係海洛因，合計淨重九．一六公克，
      包裝重二．０七公克，有該局000000000號鑑定通知書一份附卷足按
      （參見偵查卷第二十六頁），被告所被查獲者確係海洛因毒品。
  (二)【查獲被告當日（八十八年一月七日）係於當日上午被告已先與甲○○取得聯繫
    後，再為警察查獲，且查獲當次被告與甲○○已約定交易五分海洛因價錢一萬五
    千元，然因警方於交易前即查獲被告，致交易未成】：
    (1)甲○○於警訊時已指稱配合警方於七日晚上七時三十分許查獲之被告即出售毒
      品予甲○○之「大頭」本人（見警卷第四頁）。而觀之警卷雖有記載甲○○願
      配合警方聯絡被告之字句，然【並沒有述及兩人如何約定之記載】，況警訊筆
      錄雖有「證人甲○○隨即表明伊係向綽號大頭的男子購買的，伊願意配合警方
      連絡他出面交易，他的行動電話是0000000000號」等語，然此與甲○○於第一審再詳加說明其查獲之經過（見後述），並無矛盾之處，僅係【記
      載用語、角度】之不同。
    (2)因第一審質疑查獲事宜，所以甲○○於第一審說明：「該日中午我去電要向他
      購買毒品，他告訴我當日要到臺南喝酒，他會拿來給我。那天我是要向他再購
      買五分毒品也是一萬五千元的價格。我被捕後，乙○○來電，告訴我，他已經
      到達何處了。那些電話（即乙○○來電）沒有談論毒品，因為中午已經聯絡好
      了，他只是來電告訴我，他已經到達何地點了。（到達時有無問他毒品有無帶
      來？）我只問他有沒有帶來而已，沒有問毒品有沒有帶來，他回答說有帶來。
      我的印象中是在保安隊內聯絡的，那時，乙○○打來說他人已經在本淵寮（本
      原街）要轉入土城的十字路口，我就叫他在那裡等一下，我要過去與他會合。
      查獲當時我沒有下去。」（見第一審卷第一０五頁）；於本院上訴調查時甲○○亦證稱：「（八十八年一月七日是警察叫你打電話給乙○○，邀他到安中路
      、本田街口？）不是，乙○○在中午十二點多有打電話給我問我要不要再買，
      我說要，下午四點多我被警察抓到，有跟警察說這件事，下午七點多是乙○○
      自己打電話給我，說他要來臺南喝喜酒順便要拿毒品來給我，當時警察就在旁
      邊。（然後警察就在下午七時三十分再安中路和本田街口那邊抓到乙○○？）
      是的。（當天中午你跟他約好要向他買多少毒品？）我也是要向他買五分重、
      一萬五千元的毒品。」（參見本院上訴審九十一年十月二日訊問筆錄）。
    (3)又第一審訊問偵辦警員俞緯雄本件查緝過程時，證人俞緯雄證稱：「我們當時
      與證人甲○○擦身而過，他一直闖紅燈，我們後面尾隨，到西門路與公園北路
      路口，把甲○○攔下，盤查他的身分之後，發現他有毒品前科，就以語帶利誘
      的方式，請他把身上的東西拿出來，他就將其身上的毒品交出來給我們。（問
      ：當時交出何物？）海洛因、分裝匙、分裝袋。．．．我們問他這些東西何用
      。剛好，甲○○的朋友打電話來，說要向他分取一些毒品來吸用，我們告訴他
      ，如果這樣，不如，你供出上手。他就供出在場被告乙○○為他的上手，講完
      沒有三分鐘，【乙○○就來電給甲○○】，甲○○指著接通的行動電話比說就
      是此人，甲○○在說電話時，說要向乙○○再調五分。我問甲○○，為何你與
      對方如此容易便完成交易？甲○○告訴我，他們【在當日中午就已經約好該筆
      交易】，正好乙○○當日要來臺南讓人家請客，所以才會約在臺南交易，乙○○來電，就是要確認甲○○所【要的數量及交貨處所】。其後，我們便馬上載
      著甲○○過去約好的地點，到達該處時，甲○○告訴我可能就是停在該處的僅
      有的一部車，甲○○【不敢下車】，留在車上，由我們下車進行盤查，便查獲
      本案。」等語（見第一審九十一年五月十四日訊問筆錄）。
    (4)甲○○所證核與偵辦警員俞緯雄所證情節相符，參以前此之交易係甲○○遠至
      屏東找被告，足見查獲被告當日（八十八年一月七日）上午被告已先與甲○○
      約定好交易毒品海洛因，因適逢被告要來臺南給人請客，所以就約明被告至再
      聯絡交易地點，此時甲○○遭警查獲，供出上手（即被告）時，又逢被告已到
      臺南要聯絡甲○○，因而警方至現場查獲被告，應無疑義，公訴人認查獲當次
      之交易係甲○○應警察之請誘捕被告交易，亦有誤會。
    (5)又被告與甲○○兩人於查獲當日中午已就交易毒品海洛因之數量（五分）、價
      錢（一萬五千元）、交易方式（在臺南交易）談妥，並非甲○○無購買之意，
      而係應警察之請誘捕被告，然因被告何時至台南不確定，因而另行約定見面時
      地，也因事後並未交易（警察直接去逮捕被告），因而該次交易並未得逞。
  (三)【被告於八十七年十二月間、八十八年元月五日三次先後分別出售一萬五千元、
    一萬五千元、一萬五千元之海洛因予甲○○，因每次均扣除來回車資二千元，而
    有一次一萬三千元尚欠著未給付，因而被告實際交易所得共計二萬六千元】：
    (1)證人甲○○於警訊及偵審中對其於八十七年十二月間只向被告買三萬元海洛
      因。八十八年元月五日買一萬五千元之證詞，完全一致，雖於本院上更一審
      證稱八十七年十二月間係向乙○○購買二次，每次一萬五千元，每次扣除二千
      元車資，實際每次買一萬五千元海洛因，僅付一萬三千元，惟此乃細節問題，
      雖以前未談及扣車資二千元之事，但係因甲○○仔細再回憶後所為更為詳細之
      述，而甲○○並非有精神疾病之人，甲○○既能說出再扣二千元車資之問題
      ，更足以證明甲○○確有向乙○○購買海洛因之事實並非子虛，而屬千真萬確
      之事實。雖甲○○於警訊時所另供稱又買一次三千元，未付錢，然甲○○於警
      訊所稱又買一次三千元未付錢，其態樣與前二次買賣一包即達一萬五千元不同
      ，且亦未供出時間、地點，也稱未付錢，足見甲○○於警訊所供又賣一次三千
      元應係應答時順便之回答（所以連時間、地點亦未敘述），參以吸食者之記憶
      並不好，即有混淆記憶之可能，就證據之取捨，自應認甲○○向被告購買三次
      ，即八十七年十二月間二次共向被告買三萬元海洛因。八十八年元月五日
      買一次海洛因一萬五千元。
    (2)第三次雖約好，然交易前即為警查獲，甲○○並未付款，所以交易之價錢先後
      三次應係共計【四萬五千元】，每次扣除二千元車資，尚有一次欠款未給付，
      則被告實際得款【二萬六千元】。
  (四)【被告雖查獲當日有至臺南欲喝喜酒，然並不能解免其有與甲○○談妥在臺南交
    易之事實】：
    (1)被告當日偕友人一同前往臺南確主要為參與喜宴而來一節，業據證人甲○○、
      被告友人林泰峰、丙○○、乃至證人俞緯雄等人於第一審訊問時證述明確（見
      第一審卷九十一年五月十四日、六月十二日、六月二十六日訊問筆錄），被告
      並非專程前往臺南來與證人甲○○進行毒品交易，是可認定。
    (2)然徵之甲○○前此之交易均係遠至屏東找被告購買，而此次因被告剛好要來臺
      南喝喜酒，因而交易地點改臺南，省去甲○○奔波至屏東購買，亦不須再扣除
      甲○○到屏東來回之車資二千元，實合情合理，因而被告雖查獲當日有至臺南
      欲喝喜酒，然不僅不能解免其有與甲○○談妥在臺南交易之事實，且更能合理
      解釋此次交易地點並非在被告住處之原因，益徵被告確有出售海洛因予甲○○
      之情事。
   (五)【證人甲○○指證被告販賣毒品之證詞，應可採信】：
    (1)雖證人俞緯雄稱：毒販所稱之「五分」，就是淨重五公克之意，不含袋重，且
      是純的海洛因，沒有摻入其他物品成份，與一般台分單位不同，此係毒販間之
      黑話等語（見第一審九十一年五月二十八日訊問筆錄），然此為警員自己所為
      之猜測，交易數量之認定應係存於買賣雙方之間，況吸毒者購得毒品不易，毒
      品行情又非固定不變，吸毒者購買後應殊少再加秤其重量，因而所謂「五分」
      應係存於甲○○與乙○○之認知。
    (2)證人甲○○於九十一年五月十四日第一審訊問其「五分」有多大包時係以手比
  樣子（見第一審卷第五十六頁第一行），九十一年六月十二日第一審再問甲○○「五分」是何單位等情時，雖稱其所購入之五分即係秤金單位之半錢，然又
      強調「收受時沒有衡量，他交給我告訴我那是一錢，我交錢後就走人」（見第
      一審卷第一０三頁）。徵之上情，顯見甲○○所認知之「五分」僅係【由被告
      之告知】，至於實際重量，甲○○理應不知（一般購買者亦應相信販賣者而不
      會質疑），足見證人俞緯雄所稱「五分」為其自己之認知，不能以之套用於乙○○與甲○○買賣毒品之真實重量。
    (3)查獲當日被告與甲○○約定交易「五分」海洛因毒品，已如前述，而警方確實
      於被告之自用小客車之排檔桿裡，發現海洛因六包（毛重十一．二公克），參
      以買賣雙方均係憑信用交易，不可能當場秤斤兩，且雙方對五分之認知亦不見
      得一樣，已如前述，足見被告所欲出售之五分重海洛因含袋毛重約為十公克左
      右。
    (4)甲○○於八十八年一月七日下午十六時許，經警於臺南市○○路○段及公園北
      路口附近將之攔查時，從其外套口袋內之塑膠袋內起出第一級毒品海洛因十九
      包，合計毛重共六．二公克（見警卷），甲○○亦證稱八十八年一月七日下午
      經警查獲所攜帶之毒品，均係先前二次向被告購買毒品後施用剩餘者等語（見
      第一審九十一年五月十四日、六月十二日訊問筆錄），衡之被告向被告購買二
      次計十五分，如以上述五分含袋毛重約十公克左右計算，含袋毛重約有三十公
      克左右，因而甲○○施用後剩約六公克（含袋），亦不悖常理。第一審以【據
      聞】海洛因黑市價格大約○．三公克海洛因，即須二、三千元之代價來認定甲○○被查獲者非被告所出售云云，顯未考慮海洛因品質不一，價錢不一（如亦
      有滲入葡萄糖）及雙方之認知等情況。
    (5)甲○○與被告乙○○均有沾染毒品海洛因之習性，甲○○聲稱與被告係在「山
      上」戒毒村與被告認識一節，亦為被告所是認，被告與甲○○係因染毒認識，
      亦無疑義。至於證人稱被告原稱「阿全」，以後被告要甲○○叫其「大頭」，
      而被告則僅承認其叫「阿全」，否認其綽號為大頭，然被告與甲○○則係因毒
      品戒治而認識，亦無疑義。
    (6)按目前社會上非法販賣安非他命犯罪之型態不一，有所謂「大盤」、「中盤」
      或「小盤」販賣者，亦有吸食者彼此之間偶而互供有無之零星交易者，在屬前
      者之情形（即大中小盤），經深入查證，如機會掌握得宜，或許可查獲與非法
      販賣安非他命有關之販賣工具（諸如電子秤、帳冊、分裝袋等物）或多數知情
      或購買者等證人之證詞，以作為法院判決認定之依據，然在後者之情形（即吸
      食者之間偶發性零星交易），因該種零星交易犯罪行為，在性質上本無須使用
      任何販賣工具，亦無須記載帳冊，且其交易時間短暫（僅須數秒之時間），交
      易方法簡單隱密（在不易為人注意之場所一手交錢，一手交貨），交易對象單
      純（買方僅一人），交易時未必有他人在場知悉其事，亦無所謂犯罪之被害人
      ，在被告堅不承認其犯行之情況下，茍非警方事先獲知情報而埋伏於交易現場
      當場查獲，否則【往往僅能在事後依據購買者之供出來源作為認定事實之主要
      依據】，法院縱再作深入之調查，基於該種犯罪之性質所侷限，亦無從查得其
      他直接明顯之關連性物證以為補強佐證，其有效之調查途徑在客觀上顯然已告
      窮盡。本件被告涉嫌非法販賣毒品海洛因予證人甲○○之犯罪型態即屬此類情
      形之標準型態，惟法院固不應僅憑購買者片面之指證，不查明是否與事實相符
      即遽行據以認定被告之非法販賣海洛因犯行，亦不應不調查其他相關事證，即
      片面依購買者之指證而認定被告犯罪，然於此不得不予特別指明者，即海洛因
      購買者所為不利於被告之指證在證據法則上亦屬「人證」之一種，與「被告之
      自白」經法律特別規定不得作為認定事實唯一證據之情形顯然不同，茍購買者
      之指證並無「重大」矛盾瑕疵，亦未違背經驗法則與論理法則，且核與案件之
      其他相關事實（如有吸用海洛因之背景、彼此無重大仇隙，指證態度明確肯定
      、指證係基於自由意識、彼此常有互供有無之現象等）相符者，自應認其所為
      不利於被告之指證已有前述各項相關事實情況證據以資佐證，而強化其證言之
      憑信性，此時，法院即應依其職權本於法律規定之採證法則判斷其證言之憑信
      性以認定事實，不應執著於未能查得其他「直接物證」或其他所謂之直接「補
      強證據」，即對購買者所為對被告不利之明確指證，全然棄置不採，而遽為被
      告無罪之諭知，惟依前述說明，本件犯罪樣態除最後一次交易被查獲及證人之
      指證外，既無其他物證及證人指證以外之其他直接證據以資參證，因此，所謂
      之補強證據應從廣義解釋，認前述與判斷證人證言是否可信之各項相關事實情
      況均包括之，從而，法院為判斷購買者即證人所為之購買來源證述是否真實可
      信，仍應進一步詳查與本案相關之各項情況及事實，亦即購買者即證人與被告
      之關係、彼此交往之背景、有無重大恩怨糾葛，確認證人無懷怨誣陷被告之可
      能後，再觀察被告是否有沾染海洛因之惡習及其與海洛因接觸之程度，以及證
      人所述其向被告購買海洛因之時間、地點、價額、次數及數量是否明確，前後
      是否相符，有無重大矛盾或瑕疵（如輕微出入尚無大礙，惟應敘明原委），其
      所為不利於被告指證之語意是否堅決，態度是否肯定，其指證購買海洛因情節
      是否合於經驗法則（即常情）及論理法則（即常理），被告否認之態度以及所
      為各項辯解及其聲請調查之證據是否可推翻證人對其不利之指證而採為其有利
      之認定依據等各項相關情況（以上各項與案件相關之情況均應認屬間接情況證
      據，應可解釋為廣義之補強證據），以作為認定被告是否犯罪之依據。
    (7)本件購買者即證人甲○○與被告係在山上戒毒村認識，可見交情不錯，被告亦
      承認與甲○○無重大恩怨糾葛，足以確信證人甲○○並無懷怨誣陷被告之可能
      ，再觀之被告與甲○○確實均有沾染海洛因之惡習及其等與海洛因接觸之程度
      甚深，均需大量購買，又證人甲○○所述其向被告購買海洛因之時間、地點、
      價額、次數及數量均極明確，如前所述，前後雖有些許不一，然均可解釋，並
      無重大矛盾或瑕疵，況甲○○對所為不利於被告指證之語意極為堅決，態度肯
      定，且其指證購買海洛因情節亦合於常情及常理，而被告否認之態度以及所為
      各項辯解及其聲請調查之證據是並不足以推翻證人甲○○對其不利之指證而採
      為其有利之認定依據，況被告又係與甲○○約好交貨時為警查獲，足見被告確
      實有出售予甲○○海洛因先後三次（最後一次未得逞即被查獲該次）。
  (六)【證人丙○○之證詞有違一般經驗法則，有故意迴護被告乙○○之嫌，不能做為
    被告有利之證據】，理由如下：
    被告乙○○於第一審即具狀雖辯稱，伊於八十八年一月五日下午前往高雄縣橋頭
    鄉訪友黃金中，不在自宅，不可能在是日下午三時許於其住宅中販賣海洛因予甲○○等語（見第一審卷第三十、一一六頁；即九十一年六月二十六日訊問筆錄）
    。證人丙○○於第一審亦到庭附和而證述：被告於八十八年一月一日至七日間，
    每天  下午一、二點或二、三點都到他家裡，到晚上才離去等情（見第一審卷第
    一二五、一二六頁）。惟據本院再傳訊證人丙○○到庭則證述「問（九十一年十
    二月五日你曾去過那裡？）答：我記不清楚。問（九十一年十二月三十日你曾去
    過那裡？）答：我記不清楚。問（九十二年二月一日你穿什麼衣服？）答：我記
    不清楚。問（九十一年十月三十日你有到過那裡？）答：我不記得。問（九十一
    年十二月一日你有到過那裡？）答：我不記得。問（九十一年十二月二十六日你
    有到過那裡？）答：我不記得。問（九十二年二月一日你有到過那裡？）答：我
    不記得。問（九十二年二月三日你有到過那裡？）答：我不記得。」等語（見本
    院九十二年二月十日訊問筆錄），由本院對證人丙○○之訊問可知，丙○○在二
    、三月前或一月前曾經去過那裏或做什麼事，已不記得，且不僅係證人丙○○無
    法記得，一般常人若非有特別記憶深刻之事情亦無法記得，而本件證人丙○○於
    九十一年六月二十六日在第一審作證時竟能清悉記憶在二、三年前被告於八十八
    年一月五日下午三時許在他家之事情，又非特別記憶深刻之事，顯然有違一般經
    驗法則，因而本院認證人丙○○所為上開證詞不實，係故意迴護被告之證詞，仍
    不能做為被告有利之證據。
  (七)【被告於買入毒品之初即有意圖販賣營利之意】：
    (1)被告自承八十七年十二月二十四日該次向綽號「阿樹」之不詳姓名男子購買之
      毒品海洛因即達十萬元，顯見其花費鉅資在購買海洛因，而被告並非富裕之人
      ，其購買毒品之金錢當非完全係以平常之收入支應。
    (2)復按毒品海洛因物稀價昂，取得不易，且為政府嚴予查緝之違禁物，而販賣毒
      品之刑責甚重，其法定本刑為死刑或無期徒刑，歷來幾乎所有販賣毒品者被查
      獲後，唯恐被判處重罪，均無所不用其極否認有販賣毒品或有意圖販賣而持有
      毒品之犯行，殊少有販賣毒品之被告自行坦承有販賣毒品者，又查毒品昂貴，
      吸毒者每日所需吸毒費用所耗費之金額甚鉅，顯非常人所能支付，一般吸毒者
      若無正當正作，其吸毒之經濟來源除以其他不法方法之犯罪所得外，有些則係
      靠販毒所得來維持，而凡販賣毒品者苟無利潤可圖，衡情應無甘冒被查緝法辦
      重刑之危險而無端平價供應他人。
    (3)查被告乙○○與證人甲○○平時均有吸毒之惡習，而販毒者均知悉吸毒者毒品
      何時用磬，何時需要毒品以解癮，而被告購買海洛因後亦可任意分裝或增減其
      份量，而每次買賣之價量，亦隨時隨雙方關係之深淺、當時之資力、需求程度
      及對行情之認知等因素，機動的調整，因之販賣之利得，除經坦承犯行，或價
      量均達到明確外，委難察得實情，職係之故，縱未確切查得販賣賺取之實際差
      價，但除別有事證，足認係按同一價格轉讓，確未牟利外，尚難執此認非法販
      賣之事證有所不足，致知過坦承者難辭重典，飾詞否認者反得逞僥倖，而失情
      理之平；且海洛因價格昂貴，取得不易，凡為販賣之不法勾當者，苟無利可圖
      ，應無甘冒被查緝法辦重刑之危險，平白無端義務為該買賣之工作，是其販入
      之價格必較售出之價格低廉，而有從中賺取買賣差價牟利之意圖及事實，應屬
      合理之認定，被告有販賣圖利之意圖，甚為明顯。至於被告花費鉅資向綽號「
      阿樹」之不詳姓名男子販入海洛因之價格若干？因被告始終不肯吐露實情，因
      而無法算出被告賺取之差價，附為敘明。
  (八)綜上所述，足見被告所辯未販賣海洛因予甲○○云云，應係卸責之詞，殊不足採
    。其有販賣毒品之事證明確，其犯行應堪認定，自應依法論科。
二、按海洛因係毒品危害防制條例第二條第二項第一款所定之第一級毒品。本件被告
    乙○○基於營利之意圖，先後三次販賣海洛因予證人甲○○得逞，另與甲○○約
    好交易毒品之數量、價格，然尚未交易即為警查獲，因而被告販賣未得逞（即第
    四次被查獲未得逞），核被告所為係犯毒品危害防制條例第四條第一項之販賣第
    一級毒品罪既遂罪及同條例第四條第五項、第一項之販賣第一級毒品未遂罪。被
    告持有第一級毒品之低度行為應為販賣之高度行為所吸收，不另論罪。被告先後
    四次販賣毒品海洛因（三次既遂、一次未遂）之行為，時間緊接，基本犯罪構成
    要件相同，顯係基於概括犯意為之，應依連續犯規定論以販賣第一級毒品既遂罪
    一罪（因販賣海洛因法定刑為死刑或無期徒刑，依法不得加重）。又刑法第五十
    九條之酌量減輕其刑，必須犯罪另有特殊之原因與環境等等，在客觀上足以引起
    一般同情，認為即予宣告法定低度刑期尤嫌過重者，始有其適用；至於犯罪之情
    狀，僅可為法定刑內審酌科刑之標準，不得據為酌量減輕之理由，本件被告雖販
    賣所得雖僅二萬六千元，惟販賣海洛因嚴重殘害害人民之身體，危害社會甚鉅，
    被告又堅不吐實，意圖卸責，因而本院認被告不得依刑法第五十九條規定減輕其
    刑，併此明。
三、原審疏未詳細調查，並詳為勾稽全案證據調查所得，即認被告被訴販賣毒品之罪
    尚屬不能證明，而為被告無罪之諭知，容有未洽。檢察官上訴意旨，指摘原判決
    採證不當，為有理由，自應由本院將原判決撤銷改判。爰審酌被告前已有多次施
    用毒品之前科及販售毒品行為對於社會秩序、他人身體健康之嚴重危害，並參酌
    被告犯罪後猶飾詞圖卸刑責，欠缺悔意等一切情狀，量處如主文第二項所示之刑
    ，併予宣告褫奪公權終身。扣於本案之海洛因六包（鑑定通知誤載為七包）淨重
    九．一六公克，係屬查獲之毒品，不問屬於犯人與否，應依毒品危害防制條例第
    十八條第一項前段沒收銷燬之；海洛因之外裝袋六包（包裝重二．０七公克），
    係被告所有供包裝販賣海洛因所用之物，依毒品危害防制條例第十九條第一項規
    定宣告沒收。被告販賣海洛因予證人甲○○三次價值共四萬五千元（其中有一次
    尚未交錢），扣除到屏東購買之來回車資每次二千元，尚有一次未付錢，實際販
    賣所得為二萬六千元（即八十七年十二月間第一次一萬五千元，扣除車資二千元
    ，第二次一萬五千元，亦扣除車資二千元，惟此次尚未給付，第三次八十八年一
    月五日一萬五千元，亦扣除車資二千元），亦依同條例第十九條第一項規定宣告
    沒收，所得之財物如全部或一部不能沒收時，則以被告之財產抵償之。復按沒收
    供犯罪所用之物，應以專供犯罪之用為原則，最高法院十八年度上字第一四二七
    號判例意旨可資參照，而行動電話為大眾通訊工具，並非專供販賣毒品所用之必
    要物品，扣案行動電話一支雖係被告所有，但尚無證據足認係專供被告販賣毒品
    犯罪所用之物，自不合沒收要件。又扣案分裝海洛因之所用之大夾鏈袋一包（內
    有小夾鏈袋四十八個、分裝匙一支、葡萄糖一包及剪刀一支）尚不能證明與本件
    被告販毒品有直接關係（亦可能係施用毒品之用），爰亦不另為沒收的諭知，附
    為記明。
據上論斷，應依刑事訴訟法第三百六十九條第一項前段、第三百六十四條、第二百九
十九條第一項前段，毒品危害防制條例第四條第一項、第十八條第一項前段、第十九
條第一項，刑法第十一條前段、第五十六條、第三十七條第一項，判決如主文。
本案經檢察官李傳來到庭執行職務。
中    華    民    國      九十二      年      三      月      十九      日
                                  臺灣高等法院臺南分院刑事第六庭
                                      審判長法官  楊    明    章
                                            法官  戴    勝    利
                                            法官  顏    基    典
右正本證明與原本無異。
如不服本判決，應於判決送達後十日內向本院提出上訴狀，其未敘述理由者並應於提
出上訴狀後十日內向本院補提理由書（應附繕本)。
                                      法院書記官  呂    嘉    文
中    華    民  國      九十二      年      三      月      二十      日
附錄本案論罪科刑法條全文：
毒品危害防制條例第四條：
製造、運輸、販賣第一級毒品者，處死刑或無期徒刑；處無期徒刑者，得併科新台幣
一千萬元以下罰金。


司法院資訊處製作；財團法人民間司法改革基金會備份。
